臺灣高等法院高雄分院民事判決
111年度金上字第10號
上  訴  人  謝余淑美
訴訟代理人  簡大翔律師
被上訴人    許正昌  

上列當事人間請求侵權行為損害賠償事件，上訴人對於民國111
年5月6日臺灣高雄地方法院109年度金字第146號第一審判決提起
上訴，本院於111年9月14日言詞辯論終結，判決如下：
    主  文
上訴駁回。
第二審訴訟費用由上訴人負擔。
    事實及理由
一、上訴人主張：訴外人林英德（已於民國106年12月17日死亡
    ）為「集道資產管理有限公司」（下稱集道公司）登記負責
    人，被上訴人擔任該公司「教育長」職務。被上訴人與林英
    德均明知集道公司並非依法設立之銀行，無經營收受存款業
    務之其他法律依據，不得以借款、收受投資、使加入為股東
    或其他名義，向多數人或不特定之人收受款項或吸收資金，
    而約定或給付與本金顯不相當之紅利、利息、股息或其他報
    酬，竟基於非法經營收受存款業務之犯意聯絡，自104年9月
    間起，在集道公司經營「九九聯誼會」，以合會名義經營收
    受存款業務，由林英德擔任「九九聯誼會」之會首，被上訴
    人以「教育長」身分向民眾講解「九九聯誼會」之投資方式
    、應繳金額、約定報酬、給付方式等內容，共同向不特定多
    數民眾招募投資或透過入會會員再介紹他人加入投資「九九
    聯誼會」，並約定給付與本金顯不相當之報酬。上訴人受被
    上訴人招攬，自104年9月起至106年5月止，投入資金共新臺
    幣（下同）10,779,000元。被上訴人上開行為違反銀行法第
    29條、第29條之1、第125條第1項規定，乃違反保護他人之
    法律，爰依民法第184條第2項規定，請求被上訴人負侵權行
    為損害賠償責任，並聲明：㈠被上訴人應給付上訴人10,779,
    000元，及自111年1月21日起至清償日止，按年利率5%計算
    之利息；㈡願供擔保請准宣告假執行。
二、被上訴人則以：林英德於106年6月間召開債權人會議，表示
    公司虧損無法還款，上訴人於當時已知悉此事，迄至109年
    始提起本件訴訟，其侵權行為損害賠償請求權已罹於時效消
    滅。又被上訴人已將上訴人之投資款全數交給集道公司，於
    集道公司無法還款後，亦基於道義責任，每月給付20萬元予
    上訴人，迄至107年2月止，共計給付210萬元等語，資為抗
    辯。
三、原審判決上訴人敗訴，上訴人提起上訴，其上訴聲明：㈠原
    判決廢棄；㈡被上訴人應給付上訴人10,779,000元，及自111
    年1月21日起至清償日止，按年利率5%計算之利息；㈢願供擔
    保請准宣告假執行。被上訴人答辯聲明：㈠上訴駁回；㈡如受
    不利判決，願供擔保請准宣告免為假執行。
四、兩造不爭執事項：
　㈠林英德（已於106年12月17日死亡）為集道公司登記負責人，
    被上訴人擔任集道公司之教育長。被上訴人因與林英德自10
    4年9月間起，在集道公司經營「九九聯誼會」，共同違法經
    營銀行收受存款業務，經原法院以109年度金訴字第57號刑
    事判決認定犯銀行法29條第1項之非法經營銀行業務罪，依
    銀行法第125條第1項前段論處，判處有期徒刑5年6月確定。
  ㈡上訴人因被上訴人招攬而參加「九九聯誼會」，自104年9 月
    起至106年5月止，共計交付投資款10,779,000元予被上訴人
    。
五、本院之判斷：　　　　
　㈠按除法律另有規定者外，非銀行不得經營收受存款、受託經
    理信託資金、公眾財產或辦理國內外匯兌業務；以借款、收
    受投資、使加入為股東或其他名義，向多數人或不特定之人
    收受款項或吸收資金，而約定或給付與本金顯不相當之紅利
    、利息、股息或其他報酬者，以收受存款論，銀行法第29條
    第1項、第29條之1定有明文。又銀行法第29條之立法目的，
    並非僅在保護金融秩序而已，尚包括存款人權益之保障，因
    此違反銀行法之規定，自屬於違反保護他人之法律，倘因此
    而使人受有損害，即應負侵權行為之損害賠償責任。被上訴
    人因擔任集道公司教育長，與該公司登記負責人林英德自10
    4年9月間起，在集道公司經營「九九聯誼會」，共同違法經
    營銀行收受存款業務，為兩造所不爭執，又上訴人主張其因
    被上訴人招攬而參加「九九聯誼會」，自104年9 月起至106
    年5月止，共計交付投資款10,779,000元予被上訴人一節，
    亦為被上訴人所不爭執，是上訴人主張其因被上訴人違反銀
    行法第29條第1項、第29條之1規定，非銀行而經營銀行業務
    ，致其受有損害，應負侵權行為損害賠償責任，核屬有據。
　㈡惟按消滅時效，自請求權可行使時起算；因侵權行為所生之
    損害賠償請求權，自請求權人知有損害及賠償義務人時起，
    2年間不行使而消滅，民法第128條前段、第197條第1項前段
    分別定有明文。又民法第197條第1項所謂請求權人「知有損
    害」，非僅指單純知有損害而言，其因而受損之他人行為為
    侵權行為，亦須一併知之，若僅知受損害及行為人，而不知
    其行為為侵權行為，則無從本於侵權行為請求賠償，時效不
    能開始進行。再按關於侵權行為損害賠償請求權之消滅時效
    ，應以請求權人實際知悉損害及賠償義務人時起算，非以知
    悉賠償義務人因侵權行為所構成之犯罪行為經檢察官起訴，
    或法院判決有罪為準。經查：
　　⒈上訴人於107年4月27日，以被上訴人自104年間起自稱教育
      長，涉嫌以詐欺、私募基金方式，陸續找其投資1,700萬
      元，約定每月給付20萬元紅利，被上訴人最後一次係於10
      7年2月9日給付紅利，其受損害為由，對被上訴人提起刑
      事告訴，有詢問筆錄及上訴人自行書寫資料可稽（臺灣高
      雄地方檢察署107年度他字第4011號偵查影卷第5至8頁）
      ，且上訴人於上開偵查案件107年7月24日開庭時陳稱：被
      上訴人是公司教育長，該公司在光華路上，其投資該公司
      金額約1,000多萬元，其編號為10號，有從該公司領到一
      些錢，是被上訴人以現金給付等語（上開偵查影卷第13、
      14頁），足見上訴人於107年4月27日提出刑事告訴時，即
      已知悉被上訴人以集道公司教育長身分，招攬其投資集道
      公司投資案，屬違法行為，其亦因此受有損害，上訴人主
      張其係於109年5月間收受檢察官起訴書始知悉本件損害及
      賠償義務人云云，委無足採。
　　⒉上訴人至遲於107年4月27日提出前開刑事告訴時，已知悉
      被上訴人所為屬侵權行為及已使其受有損害，然其迄至10
      9年7月3日始提起本件訴訟（原審審金字卷第11頁），顯
      已逾民法第197條第1項前段所定2年期間，上訴人復未能
      舉證證明其於時效開始進行後，有何中斷時效之行為，則
      被上訴人抗辯上訴人本件侵權行為損害賠償請求權之消滅
      時效業已完成，其得拒絕給付等語，洵屬有據。
六、綜上所述，上訴人依民法第184條第2項規定，請求被上訴人
    給付10,779,000元，及自111年1月21日起至清償日止，按年
    利率5%計算之利息，為無理由，應予駁回。原審為上訴人敗
    訴之判決，並駁回其假執行之聲請，即無不合。上訴意旨指
    摘原判決不當，求予廢棄改判，為無理由，應駁回上訴。本
    件事證已臻明確，兩造其餘之攻擊或防禦方法及所用之證據
    ，經本院斟酌後，認為均不足以影響本判決之結果，爰不逐
    一論列，附此敘明。
七、據上論結，本件上訴為無理由，判決如主文。
中　　華　　民　　國　　111 　年　　9 　　月　　28　　日
                            民事第六庭    
                                審判長法  官  魏式璧
                                      法  官  賴文姍
                                      法  官  黃悅璇
以上正本證明與原本無異。
如對本判決上訴，須於判決送達後20日內向本院提出上訴狀，其
未表明上訴理由者，應於上訴後20日內向本院提出上訴理由書（
均須按他造當事人之人數附繕本）。上訴時應提出委任律師或具
有律師資格之人之委任狀，並依附註條文規定辦理。如委任律師
提起上訴者，應一併繳納上訴審裁判費。
中　　華　　民　　國　　111 　年　　9 　　月　　28　　日
                                      書記官  黃楠婷
附註：
民事訴訟法第466條之1：
對於第二審判決上訴，上訴人應委任律師為訴訟代理人，但上訴
人或其法定代理人具有律師資格者，不在此限。
上訴人之配偶、三親等內之血親、二親等內之姻親，或上訴人為
法人、中央或地方機關時，其所屬專任人員具有律師資格並經法
院認適當者，亦得為第三審訴訟代理人。
第1項但書及第2項情形，應於提起上訴或委任時釋明之。